【裁判字號】    86,簡上,349
【裁判日期】    900824
【裁判案由】    確認本票債權不存在
【裁判全文】
臺灣臺中地方法院民事判決  八十六年度簡上字第三四九號
    上  訴  人  丁○○
    被上訴人    甲○○
                戊○○
                乙  ○
                丙○○
右當事人間請求確認本票債權不存在事件，上訴人對於中華民國八十六年七月二十一日本院
台中簡易庭八十六年度中簡字第一一七九號第一審判決提起上訴，本院判決如左：
    主  文
原判決關於駁回上訴人後開第二、三、四、五項之訴部分及訴訟費用之裁判均廢棄。
右開廢棄部分，確認被上訴人甲○○持有上訴人簽發如附表一編號一所示本票，超過新台幣
伍拾肆萬零陸佰肆拾貳元部分本票債權不存在。
確認被上訴人賴新炎持有上訴人簽發如附表一編號四所示本票，超過新台幣肆佰參拾壹萬玖
仟貳佰元部分本票債權不存在。
確認被上訴人乙○持有上訴人簽發如附表編號五所示本票，超過新台幣貳佰伍拾玖萬捌仟肆
佰元部分本票債權不存在。
確認被上訴人丙○○持有上訴人簽發如附表編號六所示本票，超過新台幣伍佰肆拾壹萬貳仟
捌佰元部分本票債權不存在。
上訴人其餘上訴駁回。
第一、二審訴訟費用由被上訴人負擔百分之二十，餘由上訴人負擔。
    事  實
甲、上訴人方面：
  一、聲明：
  （一）原判決廢棄。
  （二）確認被上訴人甲○○持有上訴人簽發如附表一所示編號一本票面額新台幣（下同）
        一百萬元，其中超過三十二萬七千四百六十七元部分之本票債權不存在。
  （三）確認被上訴人甲○○持有上訴人簽發如附表一所示編號二本票面額四十一萬七千六
        百元，其中超過二十萬元部分之本票債權不存在。
  （四）確認被上訴人賴新炎持有上訴人簽發如附表一所示編號四本票面額五百八十萬元之
        本票債權不存在。
  （五）確認被上訴人乙○持有上訴人簽發如附表一所示編號五本票面額二百八十萬元之本
        票債權不存在。
  （六）確認被上訴人丙○○持有上訴人簽發如附表一所示編號六本票面額六百五十萬元之
        本票債權不存在。
  二、陳述：除與原審判決書所載者相同茲予引用外，補稱：
  （一）本件上訴人固已設定抵押權及簽發本票，但僅被上訴人甲○○交付借款一百二十萬
        元，其餘被上訴人並未交付借款，雙方亦互不認識。代書陳玉香僅證明辦理設定抵
        押權登記而已，至於被上訴人有無交付借款，並不知道。被上訴人稱本件借款一千
        六百一十萬元，均以現金交付，不合常理。其所舉證人林淑貞僅證明交付現金一百
        五十萬元，證人賴秀月僅證明交付現金三百萬元，證人何火昭、陳阿遠對於借款不
        清楚，以上四位證人僅證明交付現金四百五十萬元，但被上訴人泛稱交付現金一千
        六百一十萬元，顯係以證人所述交付現金四百五十萬元，作為本件交現金一千六百
        十萬元之舉證方法，未盡舉證責任。被上訴人於原審提出之債權明細表、銀行及資
        金往來資料，僅能證明被上訴人於銀行資金往來情形，尚不能證明交付借款之事實
        ，何況上開資料與抵押權設定日期、金額並不相符，應由被上訴人負舉證責任。
  （二）按利息不得滾入原本，再生利息，民法第二百零七條第一項前段定有明文。
        又利息先扣之消費借貸，應以實際交付之金額作為借款金額。本件借款利息先扣，
        其後到期未還，亦未付利息，再將利息滾入原本，即為系爭本票金額云云，縱令所
        述交付借款屬實，依上開法條及判例意旨，本件實際借款金額，亦與系爭本票金額
        不符，故被上訴人應舉證以實際交付之金額，作為借款金額。
  （三）原告雖於年輕時偶而為仲介土地買賣，惟正業仍以從事農耕為主，此觀原告身分證
        及戶籍謄本之職業欄分別書寫「自耕農」及「農畜狩自耕農」諸語即明原告確實為
        一不識字之老農，系爭本票係遭誘騙簽發所致。
  三、證據：援用原審之立證方法，補提：執行處通知書影本二紙、分配表影本乙紙為證，
      並聲請訊問證人廖誼忠、廖誼柏、賴木水、廖林月蝦、林淑貞、賴秀月、何火船、陳
      阿遠、陳玉香。
乙、被上訴人方面：
  一、聲明：駁回上訴。
  二、陳述：除與原審判決書所載者相同茲予引用外，補稱：
  （一）本件上訴人因購買土地向被上訴人甲○○借款，被上訴人甲○○因無龐大資財，乃
        找其他被上訴人借錢予上訴人，借款時即約明以三個月為一期，利息八厘（即每一
        萬元每月利息二百四十元），利息先扣，而於被上訴人等交付借款金額同時由上訴
        人簽立本票，並由上訴人提供其所有坐落南投縣草屯鎮○○○段八七之三地號土地
        至代書處辦理抵押權登記以為擔保；嗣後因上訴人每於到期後無法清償借款，反一
        再增加借款金額，被上訴人甲○○基於多年好友情份，不僅未曾於借款到期後向上
        訴人要求給付遲延利息，且一再幫忙上訴人向其他債權人借款，數年來借款金額高
        達新台幣（下同）一千六百一十萬元，且抵押權設定登記之次數高達九次之多，而
        上訴人若非確已取得上開借款，怎可能數年來（八十二年八月份起至八十四年十月
        份止），任由被上訴人一次又一次，設定九次抵押權登記而未曾爭訟？
  （二）「查債之更改謂成立新債務而消滅舊債務之契約。更改契約成立而生效後，舊債務
        雖歸於消滅，舊債務所由生之債之關係固未必隨之消滅。」、「所謂債之更改，乃
        當事人間互相同意以新債務代替舊債務。」最高法院八十三年台上字第五二九號、
        七十九年台上字第一六一八號判決參照。被上訴人等與上訴人間乃係於借款到期時
        ，另成立新的借款契約以消滅前借款契約，揆諸前揭實務見解，本件於新借款債務
        成立之同時，舊借款債務同時消滅，並於每次借款時預扣該次借款金額之三個月利
        息，乃屬債之更改，並無上訴人所稱民法第二百零七條所規定利息滾入原本再生利
        息之複利情形。
  （三）又「債權之讓與，依民法第二百九十七條第一項之規定，非經讓與人或受讓人通知
        債務人，對於債務人固不生效力，惟法律設此規定之本旨，無非使債務人知有債權
        讓與之事實，受讓人對於債務人主張受讓事實行使債權時，既足使債務人知有債權
        讓與之事實，即應認為兼有通知之效力。」最高法院二十二年上字第一一六二號判
        例參照。而上訴人稱本件債權債務關係僅存於上訴人與被上訴人甲○○之間，被上
        訴人甲○○與其他被上訴人或他人間之債權讓與或債務糾葛概與上訴人無關云云，
        惟上訴人每次增加借款金額，皆有簽發本票以為擔保並於每次設定抵押時，親領印
        鑑證明，並會同被上訴人將辦理抵押權設定所需之證件、土地所有權狀、身份證、
        印鑑證明等帶至代書陳玉香之事務所辦理抵押權設立手續，由代書將抵押權設定契
        約書繕妥後並予說明無誤後，始由上訴人及抵押權人親自簽名蓋章，以示慎重，此
        業據代書陳玉香於原審及本院八十九年三月六日當庭結證無訛。是上訴人應確實明
        知被上訴人戊○○、乙○、丙○○有出借款項予其；並最遲於每次至代書處辦理設
        定抵押權登記已知有債權讓與之事實，亦即上訴人於八十四年一月九日辦登記次序
        十一之抵押權登記時應知訴外人林德居將其債權二百三十萬元讓與訴外人龔輝登、
        於八十四年十月七日辦理登記次序十六之抵押權登記時應知龔輝登又將其債權四百
        萬元讓與被上訴人丙○○，被上訴人甲○○將其債權一百三十萬元讓與被上訴人乙○，上訴人稱與除甲○○外之其他被上訴人無債務糾葛，實不足採信。
  （四）再「約定利率超過週年百分之二十部分者，民法第二百零五條既僅規定債權人對於
        超過部分之利息無請求權，則債務人就超過部分之利息任意給付，經債權人受領時
        ，自不得謂係不當得利。」、「債務人就利息超過週年利率百分之二十部分已為任
        意給付，不得請求返還。」最高法院二十九年上字第一三○六號判例、八十四年台
        上字第四五二號判決參照。而本件債權債務關係於每次上訴人增加借款時，先扣利
        息，上訴人對此不僅未曾反對此部分，並簽發本票及設定抵押登記以為擔保，上訴
        人因預扣而已經任意給付之利息，揆諸前揭實務見解，已屬自然債務，上訴人自不
        得請求返還。
  （五）上訴人訴之聲明第三項請求確認債權不存在之金額為四十一萬七千六百元本票，係
        上訴人應給付予被上訴人戊○○之利息票，上訴人於謄本主登記次序十六之借款五
        百八十萬元時簽發交付（580萬元×240元×3個月＝417600元），之所以由上訴人
        簽發該利息票，乃因民間習慣上於借款人即上訴人借款時會要求借款人即上訴人簽
        發下一期利息票，若借款人即上訴人如期清償借款，出借人即被上訴人再將本票一
        併返還；又因被上訴人戊○○並不識字，委託同案被上訴人甲○○向上訴人催討，
        因而由被上訴人甲○○持有請求。
  （六）上訴人丁○○曾從事仲介業，除不動產居間買賣外，並為舉債債者告貸之媒介，此
        為其所自承，且為原審所認定，又從南投縣草屯鎮○○○段一之六二號土地謄本他
        項權利部觀之，在七十九年間，該土地為上訴人所有時，即多次向他人及被上訴人
        等借貸，足見上訴人對以土地設定抵押予他人一事經驗豐富，又其自承系爭本票上
        之簽名及抵押權設定契約書上之簽名均為其所簽，豈可謂其目不識丁之人，故其所
        述，並不實在。又，八十六年十二月三十日開庭審理時，上訴人之子廖誼柏陳述：
        「我父親一萬、二萬、一千、二千的數字應看得懂。」，上訴人之妻廖林月香亦陳
        述：「我先生．．．數字一萬、二萬應看得懂。」，廖誼柏、廖林月香為上訴人親
        密之家人，上訴人是否識字甚為清楚，今上訴人自稱其目不識丁，顯非實在。
  三、證據：援用原審之立證方法，補提：不起訴處分書、分配表、執行處通知及債權憑證
      影本各乙件為證。
    理  由
一、按訴之變更或追加，非經他造同意，不得為之。但第二百五十五條第一項第二款至第六
    款情形，不在此限，民事訴訟法第四百四十六條第一項前段定有明文，此項規定，依同
    法第四百三十六條之一第三項規定，於簡易訴訟程序事件之第二審上訴程序準用之。本
    件上訴人於原審起訴聲明「確認被上訴人戊○○、乙○、丙○○、甲○○等四人持有上
    訴人簽發如附表一所示之本票債權，超過二百三十七萬元部分之債權不存在」，嗣於本
    院審理時，被上訴人因強制執行受償部分金額，上訴人乃變更聲明為如上開聲明所示，
    係因情事變更而以他項聲明代替最初聲明，且上訴人變更之訴與原起訴請求之基礎事實
    同一，被上訴人雖不同意上訴人上開變更，依民事訴訟法第二百五十五條第一項第二款
    、第四款規定，本院仍應予准許。
二、本件上訴人主張伊於八十二年間先後向被上訴人甲○○借款七十萬元、五十萬元，計一
    百二十萬元，詎被上訴人等四人竟自將上訴人所有坐落南投縣草屯鎮○○段八七之三地
    號土地（下稱系爭土地）設定高達一千六百一十萬元之抵押權，嗣後被上訴人甲○○預
    立金額高達一千六百五十八萬九千六百元之本票，誆稱開立一百二十萬元之本票作為擔
    保，強邀上訴人於其上簽名蓋章，致上訴人陷於錯誤而同意開立，為此訴請確認被上訴
    人持有如聲明所示之本票債權不存在。被上訴人則以上訴人向被上訴人甲○○借款，甲○○因資力有限，乃分別介紹訴外人林德居、龔輝登及被上訴人賴新炎、乙○靜、丙○○等借款，上訴人係分次向被上訴人借款，逐次增加累積至一千六百一十萬元，每次借
    款均以系爭土地為擔保設定抵押，且親自簽名、蓋章，簽發本票交付各借款人收執，上
    訴人每次增加借款時，均塗銷前次抵押權設定，取回前次借款所簽發之本票，上訴人並
    重新辦理抵押設定登記及簽發本票交被上訴人收執，如被上訴人未交付借款，上訴人豈
    願分別設定九次抵押權登記予借款人，並逐次重新簽發本票以為擔保，被上訴人對上訴
    人確有借貸及本票債權存在等語置辯。
三、經查，上訴人曾從事土地仲介買賣業，除不動產居間買賣外，並為舉債者告貸之媒介，
    早在八十年七月二十四日、十一月五日及八十一年二月十九日，即以其所有坐落南投縣
    草屯鎮○○○段一之六二地號土地，先後三次設定抵押向上訴人甲○○、賴新炎及訴外
    人林德居借款，嗣後將土地出售償還借款，另於八十二年間因戶籍設在台中，無法購買
    南投草屯之農地，乃以訴外人江楊甘妹名義購買系爭土地，及草屯鎮○○段八七之五、
    八七之十一地號土地，嗣後移轉登記於上訴人名下上訴人除以系爭土地抵押借款，並持
    草屯鎮○○段八七之五、八七之十一地號土地向訴外人沈昌傑抵押借款等情，有土地登
    記簿謄本可稽，且為上訴人所不爭執，是上訴人與被上訴人甲○○、賴新炎及訴外人林
    德居早有金錢借貸往來，並非初次向渠等借款，上訴人對買賣土地及設定抵押借款等社
    會交易情事，亦知之甚稔，上訴人之子廖誼柏、其妻廖林月香亦稱上訴人應看得懂數字
    一萬、二萬元，故縱上訴人身分證上職業欄記載為自耕農，上訴人並非不識字、無社會
    經驗之老農，堪予認定。
四、又查，八十二年七月間上訴人向被上訴人甲○○表示欲借款三百萬元，願以即將由江楊
    甘妹過戶至其名下之系爭土地為擔保，被上訴人甲○○乃介紹被上訴人賴新炎及訴外人
    林德居各出借一百五十萬元予上訴人，約定利息為每一萬元每月利息二百四十元，預扣
    三個月利息，上訴人除辦理系爭土地設定抵押，並簽發本票交貸與人賴新炎及林德居收
    執，上訴人以此方式，自八十二年八月二十日起至八十四年十月七日止先後向被上訴人
    等四人及訴外人林德居、龔輝登等借款，並以系爭土地設定抵押借款九次，所設定抵押
    之日期、金額、借款金額、追加金額、債權人、債權讓與之金額等詳如附表二所載，上
    訴人每次借款均攜印鑑章、印鑑證明書、及所有權狀等證件至代書陳玉香事務所辦理抵
    押權設定登記，上訴人每次借款均有向代書表示借款金額，代書陳玉香將抵押權設定契
    約書繕妥，並再唸給上訴人暸解，亦將前一次借款情形告知上訴人，上訴人始親自簽名
    ，及簽發本票交債權人收執，並塗銷前次抵押權設定登記，取回前次借款所簽發之本票
    等事實，有土地登記簿謄本在卷可稽，並經證人即代書陳玉香證述在卷，核與被上訴人
    甲○○、賴新炎、乙○、丙○○及訴外人林德居、龔輝登於台灣台中地方法院檢察署八
    十六年偵字第一０００七號偵查案件之供述相符，有上開案件不起訴處分書在卷足稽，
    上訴人對其於抵押權設定契約書及系爭本票簽名乙節亦不爭執，應堪信為真實。
五、上訴人主張伊於八十二年七月間向被上訴人甲○○調借一百五十萬元，但甲○○於七月
    間僅交付七十萬元，同年十月再交付五十萬元，合計僅交付一百二十萬元，未向其他抵
    押債權人借款，亦未獲交付借款云云。惟查，上訴人曾從事土地仲介業，有豐富之抵押
    借貸經驗，對其所簽之抵押權設定契約書之內容、效力自有相當認知，其每次借款均親
    自至代書處辦理系爭土地設定抵押權達九次之多，所設定之抵押權均為一般抵押權，即
    係以債權成立為前提之抵押權，上訴人對系爭抵押權合法生效，始終並無異議，顯見抵
    押權所擔保之債權確已成立生效，參以上訴人每次借款均向代書表明借款金額，重新簽
    發本票交債權人收執為憑，並收回前次借款所簽發之本票，以示慎重，足認兩造確有本
    票金額所示之債權債務關係存在，上訴人確有收到被上訴人交付借款。再者，上訴人以
    被上訴人等未交付借款，對被上訴人等提出詐欺告訴，業經台灣台中地方法院檢察署檢
    察官為不起訴處分，認定兩造間借貸關係之金錢交付已有足夠證明，有上開不起訴處分
    書在卷為憑。果如上訴人所稱僅於初次抵押借款時收到一百二十萬元，嗣後未再收到任
    何借款，上訴人豈有一再至代書事務所辦理設定抵押達九次之多，未曾向代書或他人表
    示未收到借款，亦未就一再抵押權設定為反對之表示或爭訟，臨訟始主張被上訴人未交
    付借款，兩造間並無借貸債權債務關係云云，顯無可採。
六、又上訴人主張其僅向上訴人甲○○借款一百二十萬元，未向甲○○以外之人借款，與其
    他上訴人無債權債務關係，甲○○並未告知債權讓與，對上訴人不生效力云云。惟查，
    證人代書陳玉香於本院審理時證述：「抵押債權人都有親自到甲○○家」等語，被上訴
    人甲○○之女林淑貞到庭證稱：「丁○○與伊父親是十幾年的朋友，以前曾和我父親一
    起作仲介工作，我父親向我表示廖要借三百萬元，我叔叔林德居提供一百五十萬元，我
    父親問我能不能拿一百五十萬元借他，我因要繳房子尾款，怕丁○○無法還我，我就沒
    借，丁○○雖沒向我表示要借錢，但是他來拿錢時我有看到，他第一次拿了一百五十萬
    元，時間忘記了，當時是在我們家客廳，第二次則是等抵押權設定完畢後再取款，第二
    次取款要扣掉利息，．．．」等語，又證人何火船證稱：「丁○○與甲○○間金錢借貸
    ，我看過二、三次，有一次金主是戊○○與林德居，約三、四年前了，金額我不清楚，
    我是到甲○○家中聊天時剛好碰到，當時在場的人有很多」等語，另證人陳阿遠證稱：
    「丁○○及甲○○我都認識，因我常到甲○○家中泡茶，我看過丁○○去借過一、二次
    的錢，詳細情形我不清楚，而且時間過了很多，我也忘記了，借錢地點均在甲○○家中
    ，雙方也表示要將土地拿到代書處辦抵押．．．．我在場時丁○○借款之金主為林德居
    與戊○○，龔輝登也是金主之一。龔輝登一直希望把錢追回來，且討錢討得很兇」，證
    人葉長清證稱：「在八十幾年十月那天我不記得我看到他們幾個人在那邊算帳，那天上
    午，當時三男一女在算帳，我看到丁○○．．．，我只聽到丁○○說到一千六百一十萬
    元設定抵押的事，他們走後我問甲○○何事，甲○○說借錢的事，．．．有看到他們算
    錢後，丁○○拿回幾十萬元」等語，均足證上訴人稱其未向甲○○以外之人借款，且僅
    於最初交付一百二十萬元，嗣後未再交付借款云云，顯然不實。上訴人既於每次借款均
    重新辦理設定抵押權及另立本票，並由代書解釋說明，其謂被上訴人與訴外人林德居、
    龔登輝間之債權讓與未通知上訴人，即難採信。
七、惟按借用金額中關於加入未到期之利息部分，屬於民法第二百零六條所謂以折扣方法巧
    取利益，債權人無返還請求權（最高法院四十六年度台上字第一六一七號裁判可參）；
    又按自貸與金額中預扣利息，該預扣部分既未實際交付借用人，自不能認為係貸與本金
    額之一部（最高號院二十九年上字第一三○六號判例參照）。故利息先扣之消費借貸，
    其據以計算利息之本金額應以利息預扣後實際交付借用人之金額為準，該預扣利息部分
    ，既未實際交付借用人，自不成立金錢借貸。（最高法院七十七年度台上字第一六四號
    、八十七年台上字第一六八二號裁判可參）。本件上訴人向被上訴人借款，被上訴人於
    每次借用金額中均加入未到期之利息計算（如附表二所示），業據被上訴人自承在卷，
    依上開說明，無論所加入之利息是否超過週年利率百分之二十，此利息部分乃屬於民法
    第二百零六條所謂以折扣方法巧取利益，被上訴人並無返還請求權，應以被上訴人實際
    交付借用之金額為貸與之本金。至於民法第二百零五條規定約定利率超過週年百分之二
    十部份，債權人對於超過部分之利息無請求權，則債務人就超過部份之利息任意給付，
    經債權人受領時，不得請求返還，係指未違反民法第二百零六條規定以折扣方法巧取利
    益情況下而言，被上訴人先扣利息既已違背民法第二百零六條之規定，對該利息部分依
    法已無返還請求權，其主張依民法第二百零五條規定超過年息百分之二十部分利息屬自
    然債務云云，自無可採。被上訴人另主張上訴人多次增加借款，且每次設定抵押及簽發
    本票，顯已默示同意將以前利息滾入原本，被上訴人之債權自合法存在云云，並舉最高
    法院四十一年台上字第一一０五號判例為據。查「民法第二百零七條第一項所謂利息不
    得滾入原本再生利息，係限制債權人一方行為，將遲付之利息滾入原本，若經債權債務
    雙方之同意，約定將以前遲付之利息滾入原本，並已由實物之借貸更改為金錢之借貸者
    ，其更改前之利息，已變為更改後之原本，自不受該條規定之限制」最高法院四十一年
    台上字第一一０五號判例固有明文。惟本件被上訴人於上訴人借款前已預扣利息，如何
    謂有遲付利息，又遲付之利息為若干，是否約定滾入原本，均未見被上訴人舉證證明以
    實其說，且本件情形與該判例所述由實物之借貸更改為金錢借貸之情形不同，所辯洵無
    足採。
八、本件被上訴人戊○○先後貸與上訴人五百八十萬元，扣除預扣三個月利息，實際交付四
    百三十一萬九千二百元；被上訴人丙○○貸與上訴人二百五十萬，扣除利息預扣，實際
    交付二百二十一萬二千元，另訴外人林德居先後貸與上訴人二百三十萬元，扣除利息預
    扣，實際交付二百零二萬六千四百元，嗣將其債權轉讓予訴外人龔登輝，而龔登輝先後
    貸與上訴人一百七十萬元，扣除利息預扣，實際交付一百一十七萬四千四百元，嗣龔登
    輝將其債權及受讓自林德居之債權復轉讓予被上訴人丙○○，故丙○○之實際債權金額
    為五百四十一萬二千八百元；被上訴人乙○貸與上訴人一百五十萬元，扣除利息預扣，
    實際交付一百二十九萬八千四百元，另上訴人甲○○先後貸與上訴人二百三十萬元，扣
    除利息預扣，實際交付一百九十三萬三千六百元，嗣將其中一百三十萬元債權轉讓被上
    訴人乙○，故乙○之實際債權金額為二百五十九萬八千四百元；被上訴人甲○○貸與上
    訴人二百三十萬元，實際交付一百九十三萬三千六百元，扣除轉讓被上訴人乙○一百萬
    元，被上訴甲○○實際債權金額為六十三萬三千六百元（詳如附表二所示）。
九、本件確認本票債權訴訟中，被上訴人賴新炎、甲○○、丙○○、乙○因強制執行系爭土
    地，分別獲台灣南投地方法院分配四百六十九萬四千九百七十四元、八十萬七千四百七
    十八元、二百二十六萬零九百三十九元、五百二十四萬八千六百零九元，有分配表可稽
    。就上開金額之清償，依民法第三百二十二條之規定，應先抵充費用，次充利息，次充
    原本。利息部分之計算，因兩造約定之利率已超過週年利率百分之二十，被上訴人就超
    過部分無請求權，應以週年利率百分之二十計算，並自八十五年一月七日起至言詞辯論
    終結之日即九十年八月十日止，計五年七個月，按被上訴人之實際債權計算利息，則被
    上訴人賴新炎、甲○○、丙○○、乙○之利息債權依序分別為四百八十二萬三千一百零
    六元，七十萬七千五百二十元、六百零四萬四千二百九十三元、二百九十萬一千五百四
    十六元。是以，被上訴人賴新炎、丙○○、乙○所受分配之金額抵充利息後，已無餘額
    可抵充上開債權原本，被上訴人甲○○所受分配之金額八十萬七千四百七十八元，抵充
    執行費七千元、利息七十萬七千五百二十元後，尚有九萬二千九百五十八元可抵充債權
    原本。被上訴人甲○○實際債權原本六十三萬三千六百元，扣除九萬二千九百五十八元
    後，尚餘債權原本五十四萬零六百四十二元。
十、是被上訴人戊○○、乙○、丙○○、甲○○簽發如附表一編號一、四、五、六所示本票
    ，其中超過四百三十一萬九千二百元、二百五十九萬八千四百元、五百四十一萬二千八
    百元、五十四萬零六百四十二元部分債權不存在。
十一、再查，上訴人設定五百八十萬元抵押權予被上訴人賴新炎，該抵押權之存續日期為八
      十四年十月七日起至八十五年一月六日，核與附表一編號二所示金額四十一萬七千六
      百元本票之發票日八十四年十月七日，到期日八十五年一月六日相符，又按每月一萬
      元利息二百四十元計息，五百八十萬元三個月利息為四十一萬七千六百元，故被上訴
      人主張如附表一編號二所示本票，為上訴人向被上訴人賴新炎借款五百八十萬元時，
      除預扣利息外，預先簽發下一期四十一萬七千六百元之利息票，若借款人如數清償本
      金，被上訴人再將本票返還，因被上訴人賴新炎不識字交付被上訴人甲○○委託催討
      等情，堪予採信。上訴人主張如附表一編號二所示之本票債權四十一萬七千六百元其
      中二十萬，為八十二年七月間向甲○○借得一百二十萬元其中二十萬元，超過二十萬
      元部分債權不存在云云，所稱借款情形與本票記載日期並未相符，自無可採。附表一
      編號二所示本票既非上訴人因向甲○○借款一百二十萬而簽發，上訴人就超過二十萬
      元部分債權，主張被上訴人未交付借款而債權不存在，即屬無據。
十二、綜上所述，上訴人主張被上訴人戊○○、乙○、丙○○、甲○○簽發如附表一編號一
      、四、五、六所示本票，其中超過四百三十一萬九千二百元、二百五十九萬八千四百
      元、五百四十一萬二千八百元、五十四萬零六百四十二元部分債權不存在，為有理由
      ，應予准許。原審就此部分為上訴人敗訴之判決，尚有未合，上訴意旨求為改判，為
      有理由，爰由本院予以廢棄改判如主文第二、三、四、五項所示，原審其餘部分為駁
      回上訴人請求之判決，經核於法並無不合，上訴意旨求為改判，為無理由，應予駁回
      。
十三、本件事證已臻明確，兩造其餘攻擊防禦方法，於本案判決不生影響，茲不一一論列，
      附為敘明。
十四、據上結論：本件上訴為一部有理由，一部無理由，依民事訴訟法第四百三十六條之一
      第三項、第四百五十條、第四百四十九條第一項、第七十九條但書、第八十五條第一
      項前段、第四百六十三條，判決如主文。
中        華        民        國   九十     年      八       月    二十四     日
                                臺灣臺中地方法院民事第一庭
~B審判長法官  王重吉
~B法      官  巫淑芳
~B法      官  吳蕙玟
右為正本係照原本作成
如對本判決上訴，須於判決送達後二十日內，向本院提出上訴狀，同時表明上訴理由；如已
於本判決宣示後送達前提起上訴者，應於判決送達後十日內補具上訴理由（上訴僅得以判決
適用法規顯有錯誤為理由，並按他造當事人之人數附繕本）。
中        華        民        國   九十     年      八       月    二十九     日
~B法院書記官


司法院資訊處製作；財團法人民間司法改革基金會備份。
